臺灣高等法院民事判決　　　　　　　　　　　　　　　九十三年度重上字第二０號
　　上　訴　人　　華南商業銀行股份有限公司
　　法定代理人　　許德南
　　訴訟代理人　　林財得
　　被　上訴人　　甲○○
　　訴訟代理人　　林合民律師
　　複代理人　　　魏憶龍律師
右當事人間清償借款事件，上訴人對於中華民國九十二年十一月二十六日臺灣臺北地
方法院九十二年度重訴字第一四八四號第一審判決提起上訴，經本院於九十三年六月
九日言詞辯論終結，判決如左：
    主      文
原判決廢棄。
被上訴人應給付上訴人新台幣柒佰參拾陸萬陸仟捌佰伍拾陸元，及如附表所示利息、
違約金。
第一、二審訴訟費用由被上訴人負擔。
本判決所命給付，於上訴人供擔保新台幣貳佰肆拾伍萬元後得假執行；但被上訴人如
於執行標的物拍定、變賣或物之交付前，以新台幣柒佰參拾陸萬陸仟捌佰伍拾陸元為
上訴人預供擔保，得免為假執行。
    事      實
甲、上訴人方面：
  壹、聲明：
    一、原判決廢棄。
    二、前項廢棄部分，被上訴人應給付上訴人新台幣（下同）柒佰參拾陸萬陸仟捌
        佰伍拾陸元及如附表所示利息、違約金。
    三、上訴人願供擔保，請求宣告假執行。
    四、第一、二審訴訟費用由被上訴人負擔。
  貳、陳述：除與原判決記載相同者，茲引用之外，補稱略以：
    一、上訴人已就訴外人林素真提供之擔保品予以拍賣，拍賣所得扣除執行費用，
        餘額部分由上訴人就原附表金額第五筆借款餘額予以抵充後，第五筆之借款
        餘額本金調降為三十六萬六千八百五十六元，應計利息之起算點，亦由原來
        之「自九十年四月三十日起」，減縮為「自九十年十月二十九日起」。
    二、上訴人依借據上印鑑來確認連帶保證人為何人，應屬合理，授信約定書、印
        鑑卡與借據上之印文既屬相符，被上訴人即應就借據金額負責。被上訴人辯
        稱本件並無授信約定書第二條之適用云云，並不可採。
    三、對保並非保證契約成立之要件，僅係債權人在無法確定保證人之真實性時，
        為債權人之銀行之自保方法，非謂未有對保行為，保證契約即不能成立。依
        上訴人所提出之借據及授信約定書，既足認定被上訴人有擔任其母林素真連
        帶保證人之事實，是被上訴人指稱上訴人未有對保程序而否認保證契約之真
        正，即難採取。
    四、本件事實與最高法院七十年台上字第六五七號判例不同，不得援引適用。
    五、被上訴人於八十一年間至上訴人處辦理授信對保時，
        借款人即被上訴人母親
        些事需要其母代處理需要用到被上訴人印章，云云，並非真實。
    六、被上訴人固於系爭借款期日均不在國內，則被上訴人既明知授信約定書親自
        對保之目的，係為擔任借款人林素真之連帶保證人，親自對保後，又承認將
        對保所使用之印鑑交付借款人林素真保管，而且由借款人林素真數次使用於
        借據及相關單據，若非授權借款人林素真使用，何不即刻收回？且使用期間
        長達十餘年，足證被上訴人同意且授權林素真以其姓名向上訴人為一切受（
        授）信往來之行為，並同意依授信約定書之規定負責甚明。縱認被上訴人未
        授權，則被上訴人亦應依民法第一百六十九條規定，負授權人之責。
乙、被上訴人方面：
  壹、聲明：上訴駁回。如受不利判決，願供擔保請准予宣告免為假執行。
  貳、陳述：除與原判決記載相同者，茲引用之外，補稱略以：
    一、被上訴人僅於八十一年十一月十六日為林素貞之特定債務擔任過一次連帶保
        證人，且親自辦理保證手續，除此之外，被上訴人並未擔任林素貞他筆債務
        之保證人，亦未授權林素真任何代理權限。上訴人稱被上訴人自八十一年起
        即陸續擔任林素貞借款之保證人云云，並非真實。
    二、本件並非印鑑變更問題，故無授信契約書第二條之適用。本件林素真既未獲
        被上訴人授權，亦無提出任何被上訴人出具之委任書或授權書，其持有被上
        訴人印鑑並不得視為被上訴人之代理人。因此林素真私自將被上訴人印章使
        用於保證法律行為，自不得令被上訴人負授權人責任。
    三、被上訴人從未授權林素真代為辦理本件之保證，上訴人未向林素真要求提出
        授權書或委任書而逕行接受林素真以被上訴人印章辦理保證手續，其保證程
        序顯因欠缺合法代理而有瑕疵。林素真逕行以被上訴人名義辦理之保證行為
        ，應屬無權代理行為，依民法第一七０條規定，非經被上訴人承認，對被上
        訴人不生效力。
    四、被上訴人於八十一年間為林素真任保證人時，係親自赴上訴人處辦理保證手
        續，並未委任林素真為之，授信約定書亦無概括授予林素真代理權之記載，
        且被上訴人從未出具任何授權書交予林素真，並無「由自己之行為表示以代
        理權授與他人」之情形，林素真未獲被上訴人之授權，私自以保管之被上訴
        人印章，使用於借款及保證之文書，依最高法院七十年台上字第六五七號判
        例意旨，自不得令被上訴人負授權人責任。
    五、本件系爭借據及消費者借貸契約簽署日期，被上訴人均不在國內，有入出境
        證明書可憑，足證，被上訴人對本件保證債務並未參與辦理，亦不知情。又
        被上訴人印章一直由林素貞保管，惟保管印章並不表示取得代理權之授權，
        時有因被上訴人出國而逕行以該印章代被上訴人收取郵件或辦理遺產稅事件
        ，惟此亦僅限於特定事件，且需事後獲被上訴人承認，本件既無被上訴人表
        示授與代理權予林素貞之表現事實，自無表現代理之適用。
    理    由
一、上訴人於原審請求被上訴人給付壹仟壹佰柒拾萬元及遲延利息、違約金，嗣於
    本審中變更請求被上訴人給付本金柒佰參拾陸萬陸仟捌佰伍拾陸元及遲延利息、
    違約金，核屬減縮應受判決事項之聲明，應予准許。
二、上訴人起訴主張：訴外人林素真於八十五年十二月三十一日起，以被上訴人為連
    帶保證人向上訴人陸續借用壹仟陸佰捌拾萬元，其各筆借款期間、利率及違約金
    詳如附表所示（下稱系爭五筆借款）。詎料，上開借款已屆清償期，訴外人林素
    真屢經催討均置之不理，依據授信約定書第五條，應視同全部到期，共計尚欠上
    訴人本金柒佰參拾陸萬陸仟捌佰伍拾陸元及其利息、違約金，爰依據連帶保證之
    法律關係，求為命被上訴人如數給付之判決。
    被上訴人則以：被上訴人僅曾於八十一年十一月十六日之授信約定書親自簽名蓋
    章，但該授信約定書係為保證訴外人林素真於八十一年間對上訴人之借款債務，
    該保證之主債務，訴外人林素真早已向上訴人清償完畢，被上訴人之保證債務亦
    已消滅。至於附表所示之各筆借款，被上訴人並未擔任訴外人林素真之連帶保證
    人，相關文件上被上訴人之簽名及印文，均非被上訴人所為，被上訴人對之並不
    知情，自無庸負擔連帶保證人之責任等語，資為抗辯。
三、上訴人主張：被上訴人於八十一年十一月十六日簽訂授信約定書，擔任訴外人林
    素真之連帶保證人。又訴外人林素貞於八十五年十二月三十一日起陸續向上訴人
    借用壹仟陸佰捌拾萬元，其各筆借款期間、利率及違約金詳如附表所示。詎料，
    上開借款已屆清償期，訴外人林素真屢經催討均置之不理，共計尚欠上訴人本金
    柒佰參拾陸萬陸仟捌佰伍拾陸元及其利息、違約金之事實，業據其提出借據、消
    費者貸款契約暨貸款本息攤還表、授信約定書及授信印鑑卡等件為證，且為被上
    訴人所不爭執，自堪信此部分上訴人之主張為真實。
四、上訴人又主張被上訴人為附表所示各筆借款之連帶保證人，應負連帶清償之責等
    語，惟為被上訴人所否認，並以前詞置辯，經查：
  (一)被上訴人於八十一年十一月十六日書立授信約定書及印鑑卡予上訴人，約定被上
    訴人所保證之債務，如主債務人未依約履行，被上訴人當即負責，被上訴人向上
    訴人所為一切往來之印鑑，以印鑑卡之印鑑為憑之事實，業據上訴人提出授信約
    定書及印鑑卡為證（見原審卷第十八、三一頁），且為被上訴人所不爭執，而系
    爭五筆借款其借據上由被上訴人任連帶保證人之印章即為印鑑卡之印鑑，亦為被
    上訴人所不爭執，依兩造間之約定，堪認被上訴人為系爭五筆借款之連帶保證人
    。
  (二)被上訴人雖辯稱該授信約定書係為保證林素真於八十一年間對上訴人之特定借款
    債務，該次保證之主債務，林素真早已向上訴人清償完畢，被上訴人之保證債務
    亦已消滅云云，並舉林素真為證。惟查：被上訴人始終無法說明其出具授信約定
    書就林素真之那一筆特定借款為保證，反自承：「．．．八十一年十一月十六日
    被上訴人到華銀蓋印鑑卡、約定授權書之後，其印章都放回母處．．．印章都放
    在其母住處．．．」等語（見本院卷第一○三頁），而林素真在八十一年十一月
    十六日至八十五年十一月三十日長達四年期間，以被上訴人為連帶保證人向上訴
    人之借款高達十二筆：
    1.八十一年十二月三十日，借款四十萬元，借款期間六個月；
    2.八十二年五月二十五日，借款二十萬元，借款期間六個月；
    3.八十二年十月一日，借款四十萬元，借款期間六個月；
    4.八十三年二月八日，借款十三萬元，借款期間六個月；
    5.八十四年三月二十七日，借款一百萬元，借款期間六個月；
    6.八十四年四月八日，借款三百四十萬元，借款期間七年；
    7.八十四年五月二十九日，借款一百萬元，借款期間六個月；
    8.八十五年三月二十五日，借款十五萬元，借款期間六個月；
    9.八十五年六月十四日，借款三百四十萬元，借款期間一年；
    10.八十五年九月二十四日，借款十萬元，借款期間六個月；
    11.八十五年十月十四日，借款五十萬元，借款期間六個月；
    12.八十五年十一月十五日，借款八十萬元，借款期間一年。
    （均已清償完畢。），此有授信申請書可稽（見本院卷第三九至五十頁），其中
    在八十一年間之借款只有一筆，即八十一年十二月三十日之四十萬元借款，此筆
    借款是在被上訴人出具授信約定書後一個月半才向上訴人借貸，而非在被上訴人
    出具授信約定書時同時為之，如被上訴人僅是為林素真於八十一年間對上訴人之
    「特定」借款為保證，該借款既僅有一筆，依常情，被上訴人豈有不在出具授信
    約定書及印鑑卡時同時為之，反將印鑑交由林素真保管使用，任由林素真在一個
    月半後才開始持以向上訴人借款，又不予聞問之理？且依林素真所證稱：「（法
    官提示印鑑卡予證人）這是在八十一年借款的時候，當初我有跟被上訴人甲○○
    說有兩百萬元之借款．．．」等語，林素真既已告知被上訴人借款金額為兩百萬
    元，其後第一次以被上訴人為連帶保證人之借款卻僅為四十萬元，亦可證被上訴
    人非僅就林素真於八十一年十二月三十日之單筆借款為保證，而是被上訴人已同
    意就林素真之多筆借款為保證，且因林素真不是在被上訴人出具授信約定書之同
    時向上訴人借款，故被上訴人為擔任林素真借款之連帶保證人，自有將印鑑交付
    林素真之必要，被上訴人將印鑑交付林素真之行為，自屬授權林素真在借款時代
    理被上訴人為保證行為。而林素真以被上訴人為連帶保證人之前述十二筆借款，
    被上訴人均未異議，且在該十二筆借款期間之八十三年十月十九日由林素真將其
    所有已為上訴人設定抵押權登記（於八十一年十一月十日為抵押權設定登記）之
    雲林縣大埤鄉大埤二八巷一弄十六及十八號房地贈與被上訴人，被上訴人就該房
    地本為林素真向上訴人借款之擔保品乙事，自無不知之理，被上訴人將印鑑交付
    林素真，由林素真持以向上訴人為借款之保證多年，在外觀上已足以使人認被上
    訴人以借款連帶保證人之代理權授與林素真，則林素真再持被上訴人印鑑為系爭
    五筆借款之連帶保證人行為，被上訴人自應負授權人之責任，被上訴人空言否認
    有授權林素貞任何代理權限，並無足採信。
  (三)被上訴人又辯稱系爭五筆借款文件之簽署日期被上訴人均出國而不在國內，並未
    參與該保證債務之辦理，亦未授權林素貞任何保證之代理權限云云，並提出入出
    境證明書為證，惟查林素真向上訴人為系爭五筆借款時，被上訴人固均出國而未
    親自辦理該保證債務，然如前所述，被上訴人自八十一年十一月十六日出具授信
    約定書及印鑑卡予上訴人後，就將印鑑交付林素真辦理前述十二筆借款之連帶保
    證事務，並受林素真贈與其向上訴人借款之擔保品之房地，實已構成民法第一百
    六十九條所規定之表見代理之要件，被上訴人既未將印鑑取回，又無確切反證足
    以證明被上訴人自始即非以授權林素真為連帶保證事務而交付印鑑，依最高法院
    三十七年上字第八八一六判例意旨：「借據內印章及作押房契既均屬真正，雖由
    他人代為立據而除有確切反證外，自應推定為本人授權行為。」林素真再以被上
    訴人名義為系爭五筆借款之連帶保證行為，縱被上訴人因出國而不在國內，仍應
    負授權人之責任，被上訴人以其出國為由，辯稱未參與辦理系爭五筆借款，亦不
    知情，無庸負授權人之責任云云，亦無可採。
五、綜上所述，被上訴人為系爭五筆借款之連帶保證人，上訴人依連帶保證之法律關
    係，請求被上訴人給付主債務人林素真到期未清償之如附表所示之借款本金及其
    利息、違約金，為有理由，應予准許。原審為上訴人敗訴之判決，尚有未洽。上
    訴意旨指摘原判決不當，求予廢棄改判，為有理由。爰由本院予以廢棄改判，如
    主文第二項所示。又兩造均陳明願供擔保宣告准免假執行，經核均無不合，爰分
    別酌定相當擔保金額准許之。
六、因本案事證已臻明確，兩造其餘主張陳述及所提之證據，均毋庸再予審酌，附此
    敘明。
七、據上論結，本件上訴為有理由，爰判決如主文。
中　　　華　　　民　　　國　　九十三　　年　　　六　　　月　　二十三　　日
                                  民事第十四庭
                                      審判長法  官   　張  宗  權
                                            法  官     陳  忠  行
                                            法  官     蕭  艿  菁
正本係照原本作成。
如不服本判決，應於收受送達後二十日內向本院提出上訴書狀，其未表明上訴理由者
，應於提出上訴後二十日內向本院補提理由書狀（均須按他造當事人之人數附繕本）
上訴時應提出委任律師或具有律師資格之人之委任狀；委任有律師資格者，另應附具
律師資格證書及釋明委任人與受任人有民事訴訟法第四百六十六條之一第一項但書或
第二項（詳附註）所定關係之釋明文書影本。
中　　　華　　　民　　　國　　九十三　　年　　　六　　　月　　二十三　　日
　　　　　　　　　　　　　　　　　　　　　　書記官     尤  峰  惠
附註：
民事訴訟法第四百六十六條之一（第一項、第二項）：
對於第二審判決上訴，上訴人應委任律師為訴訟代理人。但上訴人或其他法定代理人
具有律師資格者，不在此限。
上訴人之配偶、三親等內之血親、二親等內之姻親，或上訴人為法人、中央或地方機
關時，其所屬專任人員具有律師資格並經法院認為適當者，亦得為第三審訴訟代理人
。
